【裁判字號】    97,交上易,271
【裁判日期】    980828
【裁判案由】    公共危險等
【裁判全文】
臺灣高等法院刑事判決               97年度交上易字第271號
上  訴  人  臺灣板橋地方法院檢察署檢察官
上  訴  人
即  被  告  乙○○
選任辯護人  葉繼升律師
被      告  甲○○
選任辯護人  鍾儀婷律師
上列上訴人因被告過失傷害等案件，不服臺灣板橋地方法院97年
度交易字第356號，中華民國97年7月30日第一審判決（聲請簡易
判決處刑案號：臺灣板橋地方法院檢察署96年度偵字第15566號
），提起上訴，本院判決如下：
    主  文
原判決關於乙○○部分撤銷。
乙○○因過失傷害人致重傷，處有期徒刑柒月。
其餘上訴駁回。
    事  實
一、乙○○於民國96年5月23日8時50分許，駕駛車號7802-QJ號
    自用小客車，沿臺北縣三重市○○○路25巷往中正北路方向
    行駛，行經中正北路25巷9號前，理應注意車前狀況及兩車
    併行之間隔，並隨時採取必要之安全措施，而依當時天候晴
    、日間自然光線、市區道路乾燥、無缺陷、無障礙物、視距
    良好等一切情況，並無不能注意情事，竟疏未注意前方對向
    車道來車及與同向車道車輛併行之間隔，即貿然駛越行車分
    向線超車，於超車之際，見對向車道有車輛駛來，乃右偏駛
    回原車道，其右側車身遂不慎撞擊在同向車道正常行駛之甲
    ○○所駕駛車號VA2-701號（檢察官聲請簡易判決處刑書及
    原判決誤載為VA2-702號）輕型機車之左側車身，致甲○○
    人車倒地，受有頭部受傷併硬膜下腔出血、左側鎖骨骨折等
    傷害，經緊急送醫，診斷有大片腦出血，當日接受開顱及腦
    壓監測手術治療（醫院發出病危通知單），術後送至加護病
    房，延至同年月30日意識仍陷昏迷，嗣於恢復意識後，因腦
    傷導致失能，自同年6月27日起轉至復健科病房接受復健治
    療，迄至同年8月13日出院，嗣又陸續住院接受復健治療，
    仍有左側肢體協調障礙、步態不穩及認知功能受損、外傷性
    腦出血合併左側肢體及認知功能障礙、頭部外傷致視覺通路
    損傷、左側聽力障礙、外傷性腦出血合併左側肢體及認知功
    能障礙、腦外傷後遺症等症狀，而其腦部外傷導致右腦有大
    範圍損傷壞死，其智力明顯受損，已達嚴重減損左上肢及下
    肢機能之重傷程度，其智力受損已達輕度失智程度，復原機
    會渺茫。乙○○於肇事後，留在現場等候警員到場處理，嗣
    於有偵查犯罪權限之機關或人員知悉其犯罪前，向到場處理
    之警員承認其為肇事人而自首之，並接受裁判。
二、案經甲○○訴由臺北縣政府警察局三重分局移送臺灣板橋地
    方法院檢察署檢察官聲請簡易判決處刑，原審法院改依通常
    程序審理。
    理  由
壹、證據能力部分：
一、按證人、鑑定人依法應具結而未具結者，其證言或鑑定意見
    ，不得作為證據；又被告以外之人於審判外之言詞或書面陳
    述，除法律有規定者外，不得作為證據，刑事訴訟法第158
    條之3、第159條第1項分別定有明文。查告訴代理人張繼政
    於偵訊時之指訴，對於被告乙○○而言，係立於證人之地位
    ，其於檢察官偵訊時未踐行具結程序，所為陳述應無證據能
    力。又告訴代理人鍾儀婷律師於偵查中提出之告訴狀，對於
    被告乙○○而言，為被告以外之人於審判外之書面陳述，屬
    傳聞證述，復查無得例外取得證據能力之規定，亦無證據能
    力，均不得作為本案認定被告乙○○有罪之依據。
二、次按，被告以外之人於審判外之陳述，雖不符刑事訴訟法第
    159條之1至之4之規定，而經當事人於審判程序同意作為證
    據，法院審酌該言詞陳述或書面陳述作成時之情況，認為適
    當者，亦得為證據；當事人、代理人或辯護人於法院調查證
    據時，知有第159條第1項不得為證據之情形，而未於言詞辯
    論終結前聲明異議者，視為有前項之同意，亦據刑事訴訟法
    第159條之5規範明確。除上揭告訴代理人之指訴外，本件被
    告、檢察官及辯護人於原審及本院準備程序中均未就其他證
    據資料之證據能力提出爭執，且迄於言詞辯論終結前，亦未
    就本院所調查之其他證據資料主張有刑事訴訟法第159條第1
    項不得為證據之情形，應認均已同意其他證據資料得作為本
    案之證據。從而，以下所述之其他供述證據資料，縱有屬傳
    聞證據，且不符刑事訴訟法第159條之1至之4規定之情形者
    ，業經本院審酌各該證據資料作成時之一切客觀情況，認均
    無不適當情事，而有證據能力，合先敘明。
貳、有罪部分：
一、上揭事實，業據上訴人即被告乙○○於原審及本院審理時坦
    承不諱，且有道路交通事故現場圖、道路交通事故調查報告
    表各1份、現場監視錄影光碟1片、翻拍照片19幀（見偵卷第
    59至68頁）、現場及車損照片19幀（見偵卷第29至33頁及第
    69至74頁）、長庚紀念醫院診斷證明書5份（見偵卷第15頁
    、原審法院簡字卷第39頁、本院卷第63頁）、該院林口分院
    97年4月28日（97）長庚院法字第0330號函1份（見原審法院
    卷第63頁）及所附相關病歷資料影本、臺灣省臺北縣區車輛
    行車事故鑑定委員會96年8月22日北縣鑑字第960856號鑑定
    意見書1份（見原審法院簡字卷第10、11頁）、國立臺灣大
    學醫學院附設醫院98年6月29日校附醫秘字第0980902283號
    函（見本院卷）、同院98年7月10日診字第0980702408號診
    斷證明書（見本院卷）附卷可稽，足認被告之自白與事實相
    符，而堪採信。查告訴人甲○○因本件車禍事故，受有頭部
    受傷併硬膜下腔出血、左側鎖骨骨折等傷害，經緊急送醫，
    診斷有大片腦出血，當日接受開顱及腦壓監測手術治療（醫
    院發出病危通知單），術後送至加護病房，延至96年5月30
    日意識仍陷昏迷，嗣於恢復意識後，因腦傷導致失能，自同
    年6月27日起轉至復健科病房接受復健治療，迄至同年8月13
    日出院，嗣又陸續住院接受復健治療等情，此觀上揭診斷證
    明書、相關病歷資料所載甚明。而依上揭長庚紀念醫院林口
    分院函文所示：「據病歷所載，陳女士（指告訴人甲○○）
    最後乙次至本院回診係97年4月1日，並經診斷為左側肢體協
    調障礙，且步態不穩及認知功能受損，就醫學言，病患所罹
    左側肢體協調障礙已減損其左上肢及下肢功能，且未來完全
    治癒之可能性低」等語。參以告訴人迭次住院進行復健，迄
    於97年2月11日住院時，仍無法自行行走，需要扶持或輔助
    物之協助，此有該次住院之「入院護理評估」所載：「【在
    家活動方式】可自行行走：無。需輔助物協助：需要。須扶
    持：需扶持」可憑，其「住院診療計劃書」所列之復健生活
    功能目標則為：「獨立行走」、「翻身、坐立、站立、行走
    、增進語言溝通能力、增進吞嚥功能、小便控制、大便控制
    」等，嗣雖因生命徵象穩定，可由家屬協助下執行居家照顧
    ，於同年3月21日辦理出院，惟仍無法自行獨立行走，此由
    同年月22日12時30分「護理記錄單」記載「患者可藉由輔助
    器離床行走做日常活動」等語甚明，堪認告訴人所罹左側肢
    體協調障礙，已達嚴重減損其左上肢及下肢機能之重傷程度
    。被告乙○○之辯護人以告訴人能從事醫院所要求之復健活
    動，如站立、爬行、爬樓梯、踩腳踏車等，爭執其所受傷勢
    仍未達重傷程度云云，惟病患在醫院從事復健，係在醫護人
    員、家屬或輔助器材之協助下進行，與日常生活之自主性活
    動顯然不能相提並論，洵不能徒憑告訴人可以從事復健活動
    ，當然推論其身體機能未達嚴重減損之重傷程度。又辯護人
    請求鑑定被害人甲○○受傷程度是否已達重傷，經本院函請
    國立臺灣大學醫學院附設醫院鑑定，該院函覆本院略稱：甲
    ○○君目前左上肢及左下肢之傷害，整體而言已達嚴重減損
    機能之程度，若依勞工保險失能給付之標準，符合神經障礙
    2之4等級，若依身心障礙等級則為中度肢體障礙。其智力及
    人格行為明顯受損，已達輕度失智程度，符合勞工保險失能
    給付標準之神經障礙2之3等級。另陳君發病已近2年，復原
    可能渺茫等語（見本院卷附國立臺灣大學醫學院附設醫院98
    年6月29日校附醫秘字第0980902283號函），足認被害人甲
    ○○因本件車禍所受身體（左手及左腳）及健康（智力）之
    傷害已達重傷之程度。辯護人為被告乙○○辯護稱本件不符
    合嚴重減損機能之情形云云，自無可採。綜上，本案事證明
    確，被告乙○○過失傷害致重傷犯行堪予認定，應依法論科
    。
二、按刑法上所謂業務，係指以反覆同種類之行為為目的之社會
    活動而言，固包括主要部分之業務，及為完成主要業務所附
    隨之準備工作與輔助事務在內，但為免將業務過失之認定趨
    於浮濫，致使對於業務過失之加重處罰，失卻其刑事政策上
    之意義，此項附隨準備工作與輔助事務，當非漫無限制，必
    須與其主要業務有直接、密切之關係者，始可包含在業務概
    念之中，而認其屬業務之範圍（最高法院97年度台上字第
    3039號判決意旨參照）。查本件被告乙○○於案發時任職於
    凱悌股份有限公司，擔任銷售員，負責在辦公室打電話拜訪
    客戶，並處理分派外務及快遞事宜，雖每星期偶有跑外務2
    、3次，但自己開車頻率不高等情，已據被告乙○○供明在
    卷。是於案發當天，被告乙○○駕駛自用小客車肇事，難認
    係屬執行業務之範疇，復查無證據足認被告乙○○上開駕車
    行為，與其業務有何直接、密切之關係，洵難率斷被告乙○
    ○為從事業務之人。公訴人認被告乙○○於原審96年1月30
    日訊問筆錄，已表示如果業務有需求時，會跑外面，每月差
    不多自己開車跑十來天，跑外務的工作內容，是去客戶那邊
    作訂單確認或拿貨物樣品給客戶等語，就此而言被告乙○○
    駕駛車輛行為，係為完成主要業務「客戶作訂單確認、推銷
    介紹貨品等」所附隨之準備工作與輔助事務，應屬「業務」
    範圍內，構成刑法業務過失致重傷罪，而非普通過失致重傷
    罪云云，尚非可採。
三、核被告乙○○所為，係犯刑法第284條第1項後段之過失傷害
    致重傷罪。告訴人甲○○因本件車禍事故所受傷勢，已達嚴
    重減損左上肢及下肢機能及智力健康之重傷程度，業如前述
    ，起訴書認僅成立過失傷害罪，洵有未合，爰於踐行告知程
    序後，逕變更起訴法條。又被告乙○○於肇事後，雖留在現
    場等候警員到場處理，嗣於有偵查犯罪權限之機關或人員知
    悉其犯罪前，向到場處理之警員承認其為肇事人而自首之，
    然查刑法第62條已於95年7月1日修正施行，修正前該條前段
    規定「對於未發覺之罪自首而受裁判者，減輕其刑」，係採
    「必減主義」；修正後同條前段改為「對於未發覺之罪自首
    而受裁判者，得減輕其刑」，則採「得減主義」。前者祇要
    行為人符合自首之要件，法院即必須依法予以減刑；後者則
    行為人雖符合自首之要件，但法院仍得視具體情況以決定減
    刑與否，並非必須一律減輕其刑。其修法之目的，係因犯罪
    者自首之動機不一，對於自首者，依舊法一律必減其刑，不
    僅難於獲致公平，且有使犯罪者恃以犯罪之虞，於過失犯罪
    情形，因行為人為獲致減刑，急往警局自首，而坐令損害擴
    大之情形，亦偶有所見，是「必減主義」在實務上難以因應
    各種不同動機之自首案例，因而改採「得減主義」，可委由
    裁判者視具體情況決定減刑與否，在運用上較富彈性，以符
    公平之旨（最高法院96年度台非字第271號判決意旨參照）
    。查本件被告乙○○雖符合自首條件（見偵查卷第37頁），
    惟其過失情節甚為嚴重，而犯罪所生之危害重大，爰不予減
    輕其刑。
四、原審因而予被告乙○○論罪科刑，固非無見。惟查，本件車
    禍之發生，依臺灣省臺北縣區車輛行車事故鑑定委員會北縣
    鑑字第960856號鑑定意見書，乙○○駕駛自用小客車，跨越
    分向線超車時，疏未保持安全間隔，為肇事原因；甲○○駕
    駛輕型機車，無肇事因素（見原審法院96交簡1339號卷第11
    頁），是被告乙○○有重大過失甚明。又本件車禍造成被害
    人甲○○智力受損，原判決未予說明，被害人受有重大且永
    久難以回復之傷害，被告乙○○迄今仍未與被害人和解賠償
    被害人損害，原審僅量處有期徒刑肆月，並諭知易科罰金之
    折算標準以新臺幣壹仟元折算壹日，尚屬過輕。檢察官上訴
    ，執此指摘原判決此部分不當，核有理由。被告上訴稱原判
    決量刑過重並請求輕判，核無理由。原判決既有上開可議，
    自應由本院將原判決此部分撤銷改判。爰審酌被告乙○○駕
    駛自用小客車疏未注意造成本件車禍，有重大過失，因而造
    成被害人甲○○受有難以回復之重傷害，除致贈2,600元紅
    包及協助被害人申請強制第三人責任險之保險金十萬餘元外
    ，未盡最大努力賠償被害人損失，犯後態度不佳等一切情狀
    ，量處有期徒刑柒月，以資懲儆。
參、無罪部分：
一、公訴意旨另以：被告甲○○於不詳時、地服用酒類，已達不
    能安全駕駛之狀態，仍駕駛車號VA2-701號（原判決誤載為
    VA2-702號，應更正之）輕型機車，於96年5月23日8時50分
    許，行經臺北縣三重市○○○路25巷9號前，遭乙○○駕車
    碰撞，致被告甲○○倒地受傷，嗣經抽血檢驗，發現被告甲
    ○○之血液中酒精濃度為61.8MG/DL，換算成呼氣酒精度達
    每公升0.309毫克，因認被告甲○○涉犯刑法第185條之3之
    服用酒類不能安全駕駛動力交通工具而駕駛罪嫌。
二、按犯罪事實應依證據認定之，無證據不得認定犯罪事實；不
    能證明被告犯罪者，應諭知無罪之判決，刑事訴訟法第154
    條第2項、第301條第1項分別定有明文。所謂證據，係指足
    以認定被告確有犯罪行為之積極證據而言，該項證據自須適
    於為被告犯罪事實之證明者，始得採為斷罪之資料；如未能
    發現相當證據，或證據不足以證明，自不能以推測或擬制之
    方法，以為裁判之基礎。且刑事訴訟上證明之資料，無論其
    為直接或間接證據，均須達於通常一般之人均不致有所懷疑
    ，而得確信其為真實之程度，始得據為有罪之認定，若其關
    於被告是否犯罪之證明未能達此程度，而有合理懷疑之存在
    ，致使無從形成有罪之確信，根據「罪證有疑，利於被告」
    原則，即不得遽為不利被告之認定。又刑法第185條之3之公
    共危險罪，除行為人須有服用毒品、麻醉藥品，酒類或其他
    相類之物外，尚以須達到「不能安全駕駛動力交通工具」之
    程度為其構成要件。
三、本件公訴人認甲○○涉犯上開罪嫌，無非以臺北縣立醫院檢
    驗科藥物毒物濃度測定檢驗結果及換算公式表各1紙為其論
    據。經查：上揭證據，固堪證明被告甲○○於車禍受傷後送
    醫救治，經抽血檢驗，其血液中酒精濃度為61.8MG/DL，換
    算成呼氣酒精度達每公升0.309毫克。惟行為人是否已因服
    用酒類，而達不能安全駕駛動力交通工具之程度，仍應由事
    實審法院就行為人於行為時之一切主客觀情狀綜合判斷，而
    為具體之認定。參酌法務部88年5月18日（88）法檢字第001
    669號函所示之認定標準，對於酒精濃度呼氣達每公升0.55
    毫克（0.55MG/L）或血液濃度達0.11％以上，肇事率為一般
    正常人之10倍，認為已達「不能安全駕駛」之標準；至於上
    揭數值以下之行為，須輔以其他客觀事實得作為「不能安全
    駕駛」之判斷時，始應依刑法第185條之3之規定移送法辦處
    以刑罰。再依現場監視錄影光碟1片所示，被告甲○○當時
    駕駛機車未見有何蛇行、搖晃等異常駕駛情形，尚難僅憑被
    告甲○○之換算呼氣酒精濃度達每公升0.309毫克乙節，即
    率斷其已達到「不能安全駕駛動力交通工具」之程度。是依
    公訴人所舉之證據資料，經本院調查後，尚不足得有不利甲
    ○○之心證。此外，本院復查無其他積極證據足認甲○○有
    公訴意旨所指之服用酒類，不能安全駕駛動力交通工具而駕
    駛之犯行，依「罪證有疑，利於被告」原則，不能遽為不利
    於甲○○之認定。
四、綜上，依本院調查所得之證據，不足以證明甲○○確有公訴
    人所指之服用酒類，不能安全駕駛動力交通工具而駕駛之犯
    行，仍有合理之懷疑存在，不能僅憑推測或擬制之方法，遽
    為甲○○有罪之認定。
五、原審因而判決甲○○無罪，核無不合。檢察官上訴意旨略以
    ：甲○○肇事後經抽血檢測，其血液酒精濃度為61.8mg/dl
    （換算呼氣酒精濃度為0.309mg/l），足使被告之反應變遲
    鈍，駕駛能力受損，對事物之判斷開始猶豫不決，可認為其
    駕駛技術變差，再參酌被告甲○○於酒後駕車與被告乙○○
    發生交通事故，足認其飲用酒類後，已達不能安全駕駛動力
    交通工具之程度等語。惟查，依交通事故鑑定委員會之鑑定
    報告，乙○○駕駛自用小客車，跨越分向線超車時，疏未保
    持安全間隔，為肇事原因；甲○○駕駛輕型機車，無肇事因
    素。是甲○○經檢驗血液中含酒精成分，雖有可議，惟其就
    本件車禍無肇事原因，尚難據此認定甲○○已達不能安全駕
    駛之狀態。檢察官所提之證據尚不足證明甲○○犯罪，自應
    為甲○○無罪之諭知。是檢察官上訴，指摘原判決此部分不
    當，核無理由，應該駁回。
據上論斷，應依刑事訴訟法第368條、第369條第1項前段、第364
條、第300條、第299條第1項前段、刑法第284條第1項後段、刑
法施行法第1條之1，判決如主文。
本案經檢察官楊秀琴到庭執行職務。
中    華    民    國    98    年    8     月    28    日
                  刑事第十二庭  審判長法  官  蔡永昌
                                      法  官  蔡新毅
                                      法  官  陳榮和
以上正本證明與原本無異。
不得上訴。
                                      書記官  林吟玲
中    華    民    國    98    年    8     月    28    日
附錄：本案論罪科刑法條全文
刑法第284條第1項
因過失傷害人者，處六月以下有期徒刑、拘役或五百元以下罰金
，致重傷者，處一年以下有期徒刑、拘役或五百元以下罰金。


司法院資訊處製作；財團法人民間司法改革基金會備份。
